ACORDAO-COMPLETO-2412016

ACÓRDÃO 5681/2020 ATA 16/2020 - SEGUNDA CÂMARA

VISTOS, relatados e discutidos estes autos de tomada de contas especial instaurada pelo Fundo Nacional de Saúde (FNS) em desfavor da Faculdades Unidas do Norte de Minas Ltda. (Funorte) e de Ivanilde Soares Queiroz Almeida, na condição de então presidente da entidade convenente, em razão de omissão ao dever de prestar contas quanto aos recursos repassados à Funorte por força do Convênio 1170/2009, Siconv 716912/2009, que teve por objeto a aquisição de equipamentos para a implantação do Centro de Diagnóstico por imagem da Funorte na cidade de Montes Claros/MG,
ACORDAM os Ministros do Tribunal de Contas da União, reunidos em Sessão da Segunda Câmara, ante as razões expostas pelo Relator, em:
	9.1. considerar revel, para todos os efeitos, a Sra. Ivanilde Soares Queiroz Almeida, dando-se prosseguimento ao processo, com fulcro no art. 12, § 3º, da Lei n. 8.443/92;
	9.2. julgar irregulares as contas da Faculdades Unidas do Norte de Minas Ltda., e da Sra. Ivanilde Soares Queiroz Almeida, com fundamento nos arts. 1º, inciso I, 16, inciso III, alíneas "a", "b" e "d", da Lei 8.443/1992 c/c os arts. 19 e 23, inciso III, da mesma Lei, e com arts. 1º, inciso I, 209, incisos I, II e IV, 210 e 214, inciso III, do Regimento Interno, e condená-las, solidariamente, ao pagamento da quantia a seguir especificada, com a fixação do prazo de 15 (quinze) dias, a contar das respectivas notificações, para comprovarem, perante o Tribunal (art. 214, inciso III, alínea "a", do Regimento Interno) , o recolhimento da dívida aos cofres do Fundo Nacional de Saúde, atualizada monetariamente e acrescida dos juros de mora, calculada a partir da data discriminada, até a data do recolhimento, na forma prevista na legislação em vigor:
	VALOR ORIGINAL (R$) 
	DATA DA OCORRÊNCIA

	860.759,90
	13/9/2012

	9.3. aplicar à Faculdades Unidas do Norte de Minas Ltda. (Funorte) e à Sra. Ivanilde Soares Queiroz Almeida, individualmente, a multa prevista no art. 57 da Lei 8.443/1992 c/c o art. 267 do Regimento Interno, no valor de R$ 150.000,00 (cento e cinquenta mil reais) , com a fixação do prazo de 15 (quinze) dias, a contar das respectivas notificações, para comprovarem, perante o Tribunal (art. 214, inciso III, alínea "a", do Regimento Interno) , o recolhimento das dívidas aos cofres do Tesouro Nacional, atualizadas monetariamente desde a data deste acórdão até a do efetivo recolhimento, se forem pagas após o vencimento, na forma da legislação em vigor;
	9.4. autorizar, desde logo, nos termos do art. 28, inciso II, da Lei 8.443/1992, a cobrança judicial das, dívidas caso não atendidas as notificações;
	9.5. autorizar, caso solicitado pelas responsáveis, o pagamento das dívidas em até 36 (trinta e seis) parcelas mensais e consecutivas, nos termos do art. 26 da Lei 8.443/1992 c/c o art. 217 do Regimento Interno, fixando-lhe (s) o prazo de 15 (quinze) dias, a contar do recebimento das respectivas notificações, para comprovarem perante o Tribunal o recolhimento da primeira parcela, e de 30 (trinta) dias, a contar da parcela anterior, para comprovar (em) o (s) recolhimento (s) das demais parcelas, devendo incidir sobre cada valor mensal, atualizada monetariamente, os juros de mora devidos, na forma prevista na legislação em vigor;
	9.6. encaminhar cópia desta deliberação ao Procurador-Chefe da Procuradoria da República em Minas Gerais, nos termos do § 3º do art. 16 da Lei 8.443/1992 c/c o § 7º do art. 209 do Regimento Interno do TCU, para adoção das medidas cabíveis; e comunicar-lhe que o relatório e o voto que a fundamentarem podem ser acessados por meio do endereço eletrônico www.tcu.gov.br/acordaos e que, caso haja interesse, o Tribunal pode enviar-lhe cópia desses documentos sem qualquer custo.

Tomada de Contas Especial instaurada em razão de irregularidades na execução do Convênio 1170/2009 (Siafi/Siconv 716.2009), celebrado entre o Fundo Nacional de Saúde-FNS e as Faculdades Unidades do Norte de Minas-Funorte, tendo por objeto a aquisição de equipamentos para a implantação do Centro de Diagnóstico por Imagem da instituição no município de Montes Claros/MG.

Segunda Câmara

Órgãos e Entidades Estaduais (vinculador).

3. Interessados/Responsáveis:
3.1. Interessado: Fundação Nacional de Saúde (26.989.350/0001-16)
3.2. Responsáveis: Faculdades Unidas do Norte de Minas - Funorte (25.205.162/0001-97); Ivanilde Soares Queiroz Almeida (XXX.810.596-XX).

13.1. Ministros presentes: Ana Arraes (Presidente), Augusto Nardes (Relator), Aroldo Cedraz e Raimundo Carreiro.
13.2. Ministros-Substitutos presentes: Marcos Bemquerer Costa e André Luís de Carvalho.

ACORDAO-COMPLETO-2479863

Acórdão 8924/2021 - Segunda Câmara

AUGUSTO NARDES

Adoto como parte do relatório a instrução de peça 37 elaborada no âmbito da Secretaria de Tomada de Contas Especial (SecexTCE) que, ratificada pelos dirigentes da unidade (peças 38 e 39) e homologada à peça 40 pelo Ministério Público junto ao TCU (MPjTCU) , segue transcrita:
"INTRODUÇÃO
1.	Cuidam os autos de tomada de contas especial instaurada pelo Fundo Nacional de Saúde (FNS) (processo 25000.017753/2017-31) , em desfavor da Faculdades Unidas do Norte de Minas Ltda. (Funorte) , CNPJ: 25.205.162/0001-97 (v, peça 1, p. 26; peça 5, p. 98-101; peça 6, p. 1-14) e de Ivanilde Soares Queiroz Almeida, CPF: XXX.810.596-XX (v, peça 3, p. 52) , na condição de então presidente da entidade convenente (a presidente sucessora, com mandato de 31/8/2015 a 31/8/2019, foi a Sra. Elaine Fagundes Silva, CPF XXX.085.956-XX, peça 6, p. 35, cf. ata de eleição, peça 5, p. 92-96) em razão de omissão ao dever de prestar contas quanto aos recursos repassados à Funorte por força do Convênio 1170/2009, Siconv 716912/2009 (peça 3, p. 41-53) , celebrado com o FNS, que teve por objeto a aquisição de equipamentos para a implantação do Centro de Diagnóstico por imagem da Funorte na cidade de Montes Claros/MG.
HISTÓRICO 
2.	Conforme disposto na Cláusula Terceira do termo de convênio, foram previstos R$ 860.759,90 para a execução do objeto, os quais seriam repassados pelo concedente, sem contrapartida do convenente (v. peça 3, p. 44, e alteração de valor inicial, peça 3, p. 54-56) .  
3.	Os recursos federais foram repassados em parcela única, mediante a ordem bancária 2012OB827562 (UG/Gestão 257001/00001) , no valor de R$ 860.759,90, emitida em 11/9/2012. Os recursos foram creditados na conta específica do convênio (Banco do Brasil, Agência 1479-6, conta corrente 31.507-9, cf. , peça 5, p. 38) em 13/9/2012 (cf. extrato, peça 5, p. 48) .
4.	O ajuste vigeu no período de 31/12/2009 a 11/9/2013 (cf. Cláusula Oitava do termo de convênio, peça 3, p. 47, data de assinatura do termo de convênio, peça 3, p. 51) , e previa a apresentação da prestação de contas até 11/10/2013 (v. peça 1, p. 36) , conforme Cláusulas Oitava e Décima do termo de convênio e alterações do 1º e do 3º termos aditivos (peça 3, p. 63-64, 69-70) .						
5.	O processo originou-se da constatação, por meio de verificação in loco, consubstanciada no Relatório de Verificação in loco 7-1/2014, de 13/3/2014 (v. peça 5, p. 3-9) , da ausência de indício da execução do convênio e, consequentemente, do atingimento dos objetivos propostos. A entidade em apreço deixou, ainda, de atender à exigência de prestar contas (v. peça 1, p. 34-35) .
6.	Por meio de comunicação encaminhada ao MS, a Funorte informou ao órgão concedente que estaria impedida de executar os serviços do Convênio 1.170/2009 em virtude de bloqueio judicial.  Por esse motivo, solicitou prorrogação de prazo do convênio por mais doze meses, ou até  que  os valores fossem desbloqueados (peça 3, p. 75-77) . A Funorte anexou os seguintes documentos para fundamentar esse pedido:
	DATA
	VALOR (R$) 
	PROCESSO JUDICIAL
	REFERÊNCIA

	04/04/2013
	13.898,35
	383-2012-0145 - 2ª Vara do Trabalho de Montes Claros
	Peça 3, p. 80

	04/04/2013
	20.004,26
	0001500-02.2010.5.03.0145 - 3ª Vara do Trabalho de Montes Claros
	Peça 3, p. 82

	22/04/2013
	214.982,73
	0040900-2008-5-01-25 - 25ª Vara do Trabalho do Rio de Janeiro
	Peça 3, p. 84;
peça 4, p. 1-2

	26/03/2013
	42.023,20
	00340-2011-067-03-00-3 - 1ª Vara do Trabalho de Montes Claros
	Peça 4, p. 5

	20/12/2012
	32.218,66
	0001503-54-2010-5-03-0145 - 3ª Vara do 	Trabalho	 de  Montes Claros
	Peça 4, p. 7-9

	03/10/2012
	22.633,66
	0071.09.047056-9 - Comarca de Boa Esperança
	Peça 4, p. 11

	16/10/2012
	6.723,10
	0176123-83-2010-8-05-0001 - 1º Juizado	 de Defesa do Consumidor de Salvador
	Peça 4, p. 13

	30/10/2012
	4.182,21
	0071.09.043649-5 Vara Cível da Comarca de Boa Esperança
	Peça 4, p. 15

	25/09/2012
	476.327,09
	0075800311987010036 - 36ª Vara do Trabalho do Rio de Janeiro
	Peça 4, p. 17-29

7.	Considerando se tratar de assunto que envolve ação judicial em desfavor da entidade convenente, mediante Despacho 426/2013, datado de 30/8/2013, o Serviço de Acompanhamento e Prestação de Contas do MS solicitou manifestação da Consultoria Jurídica do FNS a respeito da matéria (peça 4, p. 30) .
8.	Passado mais de um ano desde o pedido de prorrogação de prazo, por meio do Despacho 2.030/2014, de 8/10/2014, a Diretoria Executiva do FNS solicitou à Divisão de Convênios de Minas Gerais que diligenciasse a convenente para saber se ainda existia interesse em prorrogar o convênio, uma vez que seu pedido não havia sido atendido à época solicitada (peça 4, p. 32) .
9. 	Em manifestação datada de 5/9/2016, a Funorte relatou ao Núcleo Estadual do MS em Minas Gerais que não teve condições financeiras para cumprir o convênio, pois os valores federais repassados foram retirados da conta bancária do ajuste em razão de decisão judicial (peça 5, p. 87-88; peça 6, p. 20-32) .
10.	Diante da ausência de comprovação da aplicação dos recursos na finalidade pretendida, o Relatório Completo do Tomador de Contas 000020/2017 (peça 1, p. 33-41) caracterizou a responsabilidade da Funorte e de Ivanilde Soares Queiroz Almeida, considerando, especialmente, orientação presente na Súmula-TCU 186 que imputa responsabilidade solidária à entidade e aos seus administradores por danos causados ao erário na aplicação de recursos públicos (v. peça 1, p. 40-41) .
11.	O Relatório de Auditoria 817/2017 do Controle Interno (peça 1, p. 55-57) retrata as questões relatadas no Relatório de Tomada de Contas Especial.
12.	Diante disso, a Secretaria de Controle Interno certificou a irregularidade das contas (peça 1, p. 58-59) , acompanhado do parecer do dirigente do órgão de controle interno (peça 1, p. 60-61) , tendo o Ministro de Estado da Saúde, Sr. Ricardo Barros, registrado o conhecimento das conclusões daquele órgão de controle interno (peça 1, p. 64) . A responsabilização foi devidamente inscrita no Siafi (peça 1, p. 44-45) .
13.	A presente tomada de contas especial foi autuada no TCU em 29/9/2017, dando início à fase externa da TCE.
14.	Na primeira instrução (peça 9) , considerou-se que ocorreu, de fato, a não comprovação da boa e regular aplicação dos recursos decorreu do desvio de finalidade dos recursos federais repassados à entidade convenente, devido ao bloqueio judicial desses valores federais repassados à convenente (conforme informações prestadas pelo próprio convenente, v. item 9) . Considerou-se, ainda, que, em situações similares a esta, o Tribunal tem entendido que o bloqueio de recursos do convênio para o pagamento de dívidas configura débito decorrente de desvio de finalidade e, portanto, responsabilização exclusiva da entidade convenente. Assim sendo, foi proposta somente a citação da entidade convenente por deixar de aplicar os recursos federais na finalidade pretendida pelo ajuste e, por conseguinte, não comprovar a boa e regular aplicação dos recursos federais repassados por meio do Convênio 1.170/2009.
15.	Em cumprimento ao Despacho do Diretor, por subdelegação de competência (peça 10) , foi promovida a citação proposta, mediante o Ofício-TCU/Sec-PB 211/2019 (peça 11) , datado de 15/03/2019. 
16.	A Funorte tomou ciência do expediente que lhe foi encaminhado (Ofício 211/2019, peça 11) , em 22/3/2019, conforme atesta o AR que compõe a peça 12 (que atesta a recepção do mencionado expediente à Rua Coronel Joaquim Costa, 507, Centro, em Montes Claros/MG, endereço indicado em seu cadastro na base CPF da Secretaria da Receita Federal do Brasil, peça 8, p. 2) , mas não atendeu então à citação e não se manifestou quanto às irregularidades verificadas.
17.	Ocorreu, todavia, em instrução precedente (peça 22) , a compreensão de que era devida também a citação da então gestora da entidade convenente em apreço, tomando-se por base entendimentos jurisprudenciais do TCU acerca da devida solidariedade do gestor com a entidade, além do cabimento do chamamento em audiência do gestor pelo não cumprimento do prazo de prestar as referidas contas (Súmula 286, Acórdão 3871/2019-TCU-Primeira Câmara) .
17.1.	Diante dessa necessidade de sanear os autos, concluiu-se pela necessidade de refazer a citação da Faculdades Unidas do Norte de Minas Ltda. (Funorte) , CNPJ: 25.205.162/0001-97, e de realizar a citação da então gestora, Sra. Ivanilde Soares Queiroz Almeida, CPF: XXX.810.596-XX, além de realizar a audiência da mencionada gestora por descumprimento do prazo de prestar contas da aplicação dos recursos federais repassados por meio do Convênio 1.170/2009 (Siconv 716912) .
18.	Em cumprimento ao Despacho do Relator (peça 25) , foram promovidas as citações e a audiência propostas, mediante os Ofícios-TCU/Seproc 078/2020, 079/2020 (Ivanilde, citação e audiência endereços a dois endereços conhecidos, peças 28 e 29) e 081/2020 (Funorte, citação, peça 30) , todos datados de 3/1/2020. 
ANÁLISE DOS PRESSUPOSTOS DE PROCEDIBILIDADE DA IN/TCU 71/2012
Verificação de Eventual Prejuízo ao Contraditório e Ampla Defesa
19.	Verifica-se que não há prejuízo ao contraditório e ampla defesa, uma vez que não houve o transcurso de mais de dez anos desde o fato gerador sem que tenha havido a notificação dos responsáveis pela autoridade administrativa federal competente (art. 6º, inciso II, c/c art. 19 da IN/TCU 71/2012, modificada pela IN/TCU 76/2016) , pois os recursos transferidos e as despesas impugnadas referem-se ao exercício de 2009, e os responsáveis foram notificados sobre as irregularidades pela autoridade administrativa competente conforme descrito no Relatório Completo do Tomador de Contas Especial 000020/2017 (peça 1, p. 38-40) .
Valor de Constituição da TCE
20.	Verifica-se, também, que o valor atualizado do débito apurado (sem juros) em 1º/1/2017 é de R$ 1.170.633,46 (cf. peça 21, p. 1) , portanto superior ao limite mínimo de R$ 100.000,00, na forma estabelecida conforme os arts. 6º, inciso I, e 19 da IN/TCU 71/2012, modificada pela IN/TCU 76/2016.
VERIFICAÇÃO DA EXISTÊNCIA DE OUTROS DÉBITOS
21.	Em atenção ao comando contido no item 9.4 do Acórdão 1772/2017-TCU-Plenário, de relatoria do Exmo. Ministro-Substituto Augusto Sherman Cavalcanti, e em atendimento ao disposto no art. 6º, § 1º, da Instrução Normativa TCU 71/2012, informa-se o outro processo em tramitação no Tribunal, no qual foi constatada a existência de outro débito imputável ao responsável arrolado nestes autos, o qual já foi objeto de apreciação, nos termos do Acórdão 3871/2019-TCU-Primeira Câmara (v. peça 20) :
	Processos

	TC-006.394/2016 - Convênio 1672/2008 (Siafi 644915) , firmado entre o Fundo Nacional de Saúde e as Faculdades Unidas do Norte de Minas-Funorte

EXAME TÉCNICO
Esgotamento da via administrativa do Ministério da Saúde para ressarcimento do dano
22.	Preliminarmente, oportuno consignar que, nos termos do art. 23, § 1º, do Decreto 7.827/2012, que regulamenta a Lei Complementar 141/2012, e item 9.3.5.2 do Acórdão 1072/2017-TCU-Plenário (Relator Min. Bruno Dantas) , foram esgotadas, na via administrativa de controle interno do Ministério da Saúde, as medidas para ressarcimento do dano, conforme notificações aos responsáveis constantes das peças 1, p. 38-40. 
Caracterização das irregularidades geradoras do dano ao erário
23.	Extrai-se da situação sintetizada na seção 'histórico' desta instrução que o tomador de contas identificou, como ilícito gerador do dano:
23.1.	Ocorrência: Não comprovação da boa e regular aplicação dos recursos federais repassados por meio do Convênio 1.170/2009 (Siconv 716912) , decorrente do desvio de finalidade na aplicação dos recursos federais pactuados, uma vez que houve bloqueio judicial na conta corrente do convênio;
Valor histórico: R$ 860.759,90;
Dispositivos violados: art. 70, parágrafo único, da Constituição da República, art. 93 do Decreto Lei 200/1967 e art. 66 do Decreto 93.872/1986, além das Cláusulas Segunda, Quinta e Décima do Convênio 1.170/2009 (Siconv 716912) ;
Responsável: Faculdades Unidas do Norte de Minas Ltda. (Funorte) , CNPJ: 25.205.162/0001-97.
Condutas: deixar de aplicar os recursos federais na finalidade pretendida pelo ajuste e, por conseguinte, não comprovar a boa e regular aplicação dos recursos federais repassados por meio do Convênio 1.170/2009 (Siconv 716912) 
Evidência: termo de Convênio 1170/2009, Siconv 716912/2009 (peça 3, p. 41-53) ; ordem bancária 2012OB827562 (UG/Gestão 257001/00001) , no valor de R$ 860.759,90, emitida em 11/9/2012; Relatório de Verificação in loco 7-1/2014, de 13/3/2014 (peça 5, p. 3-9) ; manifestação da Funorte datada de 5/9/2016 (peça 5, p. 87-88; peça 6, p. 20-32) .
Individualização das Condutas
24.	A pessoa jurídica de direito privado destinatária de transferências voluntárias de recursos federais responde solidariamente com seus administradores pelos danos causados ao erário na aplicação desses recursos, consoante Súmula TCU 286, de 10/9/2014. Portanto, configurada essa irregularidade, cabe a responsabilização da Funorte na presente tomada de contas especial; considerando a configuração do desvio de finalidade dos recursos federais repassados à entidade  convenente por ocorrência de bloqueio judicial desses valores federais repassados à convenente, e o fato de, em situações similares a esta, o Tribunal vinha entendendo que caberia responsabilizar somente a entidade convenente a recolher o débito imputado, tendo, assim, a Funorte como a única responsável.
24.1.	Entretanto, entendimentos recentes (como o Acórdão 3871/2019-TCU-Primeira Câmara, proferido nos autos do TC Processo 006.394/2016-7) , tem adotado a posição de que o gestor da entidade privada deve ser citado em solidariedade com a entidade. Ainda, no que diz respeito a este caso, cabe a responsabilização do respectivo gestor pelo não cumprimento do prazo de prestar as referidas contas.
25.	Considerando o ilícito acima identificado, a imputação de responsabilidade atende aos pressupostos estabelecidos na jurisprudência desta Corte de Contas. Com efeito, há elementos para individualizar as condutas, o nexo de causalidade entre estas e as irregularidades geradoras do dano e está caracterizada a atuação, no mínimo culposa, das responsáveis (entidade e então gestora) , conforme resumido na matriz de responsabilização anexa a esta Instrução.
Verificação do Prazo de Prescrição da Pretensão Punitiva
26.	Observa-se não ter ocorrido a prescrição da pretensão punitiva por parte do TCU que, nos termos do entendimento firmado no Acórdão 1441/2016-TCU-Plenário (Rel. Ministro Benjamin Zymler) , subordina-se ao prazo geral de prescrição indicado no art. 205 do Código Civil, qual seja, dez anos contados a partir da data de ocorrência da irregularidade sancionada, nos termos do art. 189 do Código Civil. A irregularidade discutida nesta TCE ocorreu no exercício de 2012, portanto há menos de 10 anos.
Análise das Citações/Audiências
Citação da Funorte
27.	A Funorte tomou ciência do expediente que lhe foi encaminhado em nova citação (Ofício 081/2020, peça 30) , em 15/1/2020, conforme atesta o AR que compõe a peça 31 (que atesta a recepção do mencionado expediente à Rua Coronel Joaquim Costa, 507, Centro, em Montes Claros/MG, endereço indicado em seu cadastro na base CPF da Secretaria da Receita Federal do Brasil, peça 8, p. 2) , atendendo tempestivamente à referida citação por meio de alegações de defesa juntadas à peça 34, em 30/1/2020.
28.	Em suas alegações de defesa, inicialmente, a entidade informou já haver se manifestado perante o Ministério da Saúde acerca da impossibilidade de atendimento do prazo de execução do convênio em virtude de bloqueios judiciais dos recursos em decorrência de ações judiciais contra ela ajuizados, e que engendrou os esforços possíveis para desbloquear tais recursos, sem sucesso, não tendo agido de má fé, dolo ou culpa (peça 34, p. 2) .
29.	Em um segundo momento, argumentou que houve prescrição da pretensão do TCU, considerando que o prazo para prestação de contas teria findado em 11/10/2013 e em virtude da aplicabilidade do prazo prescricional de cinco anos da Lei 9.873/1999, tomando-se por base o art. 37, § 5º, da Constituição da República e extratos da doutrina contra a imprescritibilidade, do STJ (REsp 1480350/RS) , contra a presunção de dano por ausência de prestação de contas, e de posicionamento do Relator do MS 32201/STF pelo entendimento da aplicabilidade da Lei 9.873/1999 quanto à pretensão sancionatória do TCU (peça 34, p. 2-6) .
30.	Conclui, assim, com pedido de acolhimento das alegações de defesa, especialmente pelo reconhecimento da prescrição ou, caso não acolhida a prescrição, que as contas sejam julgadas regulares, por ausência de má fé, dolo ou culpa da entidade.
Análise
31.	No que diz respeito a mérito, a entidade não refutou a autoria do fato nem a sua ocorrência. Reitera ter, efetivamente, tido os recursos do Convênio bloqueados em suas contas e não promoveu, até o momento, a sua devolução, limitando-se à posição de que buscou devolver, sem sucesso. Foi por tal circunstância que o atual processo foi instaurado e as alegações apresentadas reiteram os fatos (v. item 23.1) , sem alterar-lhes a substância e a autoria. Sendo assim, rejeita-se as respectivas alegações de defesa.
32.	Quanto à alegação de prescrição, tem-se, como analisado no item 26, que não houve a prescrição da pretensão punitiva. Por outro lado, não deve ser acatada a arguição de prescrição quanto à exigência do débito, uma vez que o art. 37, § 5º, da Constituição da República ressalva da incidência da prescrição as ações de ressarcimento relativas a ilícitos praticados por qualquer agente, servidor ou não, que causem prejuízos ao erário.
32.1.	Nesse sentido é o Acórdão 2709/2008-TCU-Plenário, por meio do qual esta Corte de Contas, ao apreciar incidente de uniformização de jurisprudência, firmou o entendimento, igualmente acolhido pelo Supremo Tribunal Federal ao apreciar o Mandado de Segurança 26.210-9/DF, de que, em vista do teor do art. 37, § 5º, da Constituição da República, são imprescritíveis as ações de ressarcimento, inclusive os processos de tomada de contas especiais, movidas pelo Estado contra os agentes causadores de danos ao erário. Desse modo, rejeitam-se as alegações de prescrição.
33.	Pelo exposto, rejeitam-se integralmente os pedidos de acolhimento das alegações de defesa, do reconhecimento da prescrição. No caso, como não se avalia a má-fé ou o dolo da entidade, caracteriza-se apenas a culpa, pelo não ressarcimento à União dos recursos a ela repassados e não executados.
Citação e Audiência de Ivanilde Soares Queiroz Almeida
34.	Apesar de a Sra. Ivanilde Soares Queiroz Almeida ter tomado pessoalmente ciência dos expedientes que lhe foram encaminhados (Ofícios 078 e 079 de 2020) , ambos em 15/1/2020, conforme atesta os ARs que compõe as peças 33 (que atesta a recepção do mencionado expediente à Rua Coronel Luiz Maia, 683-A, Bairro Cintra, Montes Claros/MG, endereço indicado em seu cadastro no TSE, peça 27) e 32 (que atesta a recepção do mencionado expediente à Rua Coronel Luiz Maia, 781, Bairro Cintra, Montes Claros/MG, endereço indicado em seu cadastro na base CPF da Secretaria da Receita Federal do Brasil, peça 27) , não atendeu à citação e à audiência e não se manifestou quanto às irregularidades verificadas.
35.	Transcorrido o prazo regimental fixado e mantendo-se inerte a aludida responsável, impõe-se que seja considerada revel, dando-se prosseguimento ao processo, de acordo com o art. 12, § 3º, da Lei 8.443/1992.
36.	Nos processos do TCU, a revelia não leva à presunção de que seriam verdadeiras todas as imputações levantadas contra os responsáveis, diferentemente do que ocorre no processo civil, em que a revelia do réu opera a presunção da verdade dos fatos narrados pelo autor. Dessa forma, a avaliação da responsabilidade do agente não pode prescindir da prova existente no processo ou para ele carreada.
37.	Ao não apresentar sua defesa, a responsável deixou de produzir prova da regular aplicação dos recursos sob sua responsabilidade ou de justificar o descumprimento do prazo de prestação de contas, em afronta às normas que impõem aos gestores públicos a obrigação legal de, sempre que demandados pelos órgãos de controle, apresentar os documentos que demonstrem a correta utilização das verbas públicas, a exemplo do contido no art. 93 do Decreto-Lei 200/67: 'Quem quer que utilize dinheiros públicos terá de justificar seu bom e regular emprego na conformidade das leis, regulamentos e normas emanadas das autoridades administrativas competentes.' 
38.	Mesmo as alegações de defesa não sendo apresentadas, considerando o princípio da verdade real que rege esta Corte, procurou-se buscar, em manifestações da responsável na fase interna desta Tomada de Contas Especial, se havia algum argumento que pudesse ser aproveitado a seu favor, sem sucesso. 
CONCLUSÃO
39.	Diante da rejeição das alegações de defesa da Funorte e da revelia da Sra. Ivanilde Soares Queiroz Almeida e inexistindo nos autos elementos que permitam concluir pela ocorrência de elementos excludentes de culpabilidade em sua conduta, propõe-se que suas contas sejam julgadas irregulares e que a entidade e a sua então gestora sejam condenadas em débito, com a aplicação da multa prevista no art. 57 da Lei 8.443/1992. Em relação a não cumprimento do prazo das contas, sujeita-se a ex-gestora também à multa prevista no art. 58, inciso II. No entanto, assume-se que tal sanção pode ser entendida por absorvida pela multa decorrente do prejuízo causado ao erário, aplicando-se, então, somente aquela.
PROPOSTA DE ENCAMINHAMENTO
40.	Diante do exposto, submetemos os autos à consideração superior, propondo ao Tribunal:
	a) Considerar revel, para todos os efeitos, a Sra. Ivanilde Soares Queiroz Almeida, CPF: XXX.810.596-XX, dando-se prosseguimento ao processo, com fulcro no art. 12, § 3º, da Lei n. 8.443/92;
	b) rejeitar as alegações de defesa apresentadas por Faculdades Unidas do Norte de Minas Ltda. (Funorte) CNPJ: 25.205.162/0001-97;
	c) com fundamento nos arts. 1º, inciso I, 16, inciso III, alíneas 'a', 'b' e 'd', da Lei 8.443/1992 c/c os arts. 19 e 23, inciso III, da mesma Lei, e com arts. 1º, inciso I, 209, incisos I, II e IV, 210 e 214, inciso III, do Regimento Interno, que sejam julgadas irregulares as contas da Faculdades Unidas do Norte de Minas Ltda. (Funorte) , CNPJ: 25.205.162/0001-97, e da Sra. Ivanilde Soares Queiroz Almeida, CPF: XXX.810.596-XX, em solidariedade, e condená-las ao pagamento da quantia a seguir especificada, com a fixação do prazo de quinze dias, a contar da notificação, para comprovar, perante o Tribunal (art. 214, inciso III, alínea 'a', do Regimento Interno) , o recolhimento da dívida aos cofres do Fundo Nacional de Saúde, atualizada monetariamente e acrescida dos juros de mora, calculados a partir das datas discriminadas, até a data do recolhimento, na forma prevista na legislação em vigor:
	VALOR ORIGINAL (R$) 
	DATA DA OCORRÊNCIA

	860.759,90
	13/9/2012

Valor atualizado até 26/3/2020: R$ 1.310.076,57 (peça 36) 
	d) aplicar à Faculdades Unidas do Norte de Minas Ltda. (Funorte) , CNPJ: 25.205.162/0001-97, e à Sra. Ivanilde Soares Queiroz Almeida, CPF: XXX.810.596-XX, individualmente, a multa prevista no art. 57 da Lei 8.443/1992 c/c o art. 267 do Regimento Interno, com a fixação do prazo de quinze dias, a contar da notificação, para comprovar, perante o Tribunal (art. 214, inciso III, alínea 'a', do Regimento Interno) , o recolhimento da dívida aos cofres do Tesouro Nacional, atualizada monetariamente desde a data do acórdão até a do efetivo recolhimento, se for paga após o vencimento, na forma da legislação em vigor;
	e) autorizar, desde logo, nos termos do art. 28, inciso II, da Lei 8.443/1992, a cobrança judicial das dívidas caso não atendidas as notificações;
	f) autorizar, caso solicitado pelas responsáveis, o pagamento das dívidas em 36 parcelas mensais e consecutivas, nos termos do art. 26 da Lei 8.443/1992 c/c o art. 217 do Regimento Interno, fixando-lhe (s) o prazo de quinze dias, a contar do recebimento da notificação, para comprovar (em) perante o Tribunal o recolhimento da primeira parcela, e de trinta dias, a contar da parcela anterior, para comprovar (em) o (s) recolhimento (s) das demais parcelas, devendo incidir sobre cada valor mensal, atualizado monetariamente, os juros de mora devidos, na forma prevista na legislação em vigor;
	g) encaminhar cópia da deliberação ao Procurador-Chefe da Procuradoria da República em Minas Gerais, nos termos do § 3º do art. 16 da Lei 8.443/1992 c/c o § 7º do art. 209 do Regimento Interno do TCU, para adoção das medidas cabíveis; e comunicar-lhe que o relatório e o voto que a fundamentarem podem ser acessados por meio do endereço eletrônico www.tcu.gov.br/acordaos e que, caso haja interesse, o Tribunal pode enviar-lhe cópia desses documentos sem qualquer custo."   
2.	Por sua vez, o Ministério Público junto ao TCU manifestou-se nos seguintes termos (peça 40) :
"3. Ao realizar verificação in loco, a Divisão de Convênios e Gestão do Ministério da Saúde constatou que 'o objeto proposto no Termo de Convênio não foi iniciado' (peça 5, p. 8) . 
Além disso, a entidade não apresentou a prestação de contas dos recursos recebidos.
A Funorte confirmou que sequer começou a cumprir o ajuste, informando ao FNS que estava impedida de executar o objeto pactuado em virtude do bloqueio judicial dos recursos federais repassados.
A Secex-TCE promoveu a citação dos responsáveis solidários, bem como a audiência da       ex-presidente da entidade.
Em resposta, a Funorte repetiu a informação que havia prestado ao FNS, de que os recursos foram bloqueados por decisão judicial e que tentou liberá-los, sem sucesso.
Além disso, suscitou a preliminar de prescrição, pois já teria transcorrido o prazo de cinco anos, previsto na Lei nº 9.873/99, contado desde a data do termo final para prestação de contas, ocorrido em 11/10/2013.
No que tange à prescrição da pretensão punitiva, a unidade técnica observou que o Tribunal aplica o entendimento firmado no Acórdão 1441/2016-TCU-Plenário, que estabeleceu o prazo de 10 anos previsto no Código Civil, contados da ocorrência do fato impugnado.
Neste caso concreto, não houve o transcurso do referido prazo decenal, mas de cerca de seis anos e dois meses, considerando como termo inicial da irregularidade a data de 12/10/2013, momento em que a entidade ficou inadimplente com a prestação de contas, e considerando que houve interrupção em 17/12/2019, quando foi autorizada a citação da entidade, em solidariedade com a ex-presidente (peça 25) .
Quanto à prescrição do débito, a Secex-TCE ressaltou o entendimento desta Corte acerca da sua imprescritibilidade, firmado no Acórdão 2709/2008-TCU-Plenário.
Sobre o assunto, cumpre registrar, por oportuno, que, mesmo tendo ciência do recente julgamento do RE 636886/AL pelo Supremo Tribunal Federal, entendo que ainda deve prevalecer o entendimento anteriormente firmado por esta Corte, pelas razões expostas no Voto condutor do Acórdão 5236/2020-TCU-Primeira Câmara, proferido pelo Ministro Benjamin Zymler, conforme trechos a seguir reproduzidos:
'11. Com efeito, consoante examinado pela unidade técnica, não é procedente a alegação preliminar de que teria ocorrido decadência ou prescrição, tanto do débito ora em discussão quanto da pretensão punitiva desta Corte de Contas. Verifico que os fatos geradores dos débitos têm data de origem em 8/10/2008 e 26/11/2008, ao passo que a citação foi determinada por meio do despacho do relator, oficializado em 21/1/2016, o que representa pouco mais de sete anos após a ocorrência dos fatos.
12. Enfatizo que estou aplicando a jurisprudência atual desta Corte de Contas sobre a matéria, consolidada na Súmula 282, para a prescrição do débito apurado e, no que tange à eventual aplicação de sanções, no incidente de uniformização de jurisprudência apreciado pelo Acórdão 1441/2016-TCU-Plenário, que adotou o prazo geral de prescrição indicado no art. 205 do Código Civil. Não desconheço que recentemente o Supremo Tribunal Federal, no âmbito do RE 636886/AL, fixou o seguinte enunciado para o Tema 899: 'É prescritível a pretensão de ressarcimento ao erário fundada em decisão de Tribunal de Contas'. Não obstante essa respeitável decisão, ainda pairam diversas dúvidas sobre a matéria, pois é possível a conclusão de que a deliberação não tratou da prescrição do processo de controle externo levado a cabo perante o Tribunal de Contas da União, mas sim da prescrição intercorrente ocorrida durante a fase de execução do acórdão condenatório do Tribunal.
 (...) 
16. Ainda que se interprete que a decisão do STF seja também aplicável à tramitação do processo de controle externo no âmbito do TCU, exsurgem outras diversas questões fundamentais para que esta Corte de Contas estabeleça novo tratamento acerca da prescrição do débito e da pretensão punitiva, em particular qual seria o dies a quo  (data de ocorrência do fato irregular ou data do seu conhecimento pelo TCU) e as hipóteses de interrupção da prescrição.
17. Diante de todas as dúvidas ainda existentes sobre a decisão do STF no âmbito do RE 636886, opto por aplicar ao caso em exame a jurisprudência do TCU então existente, que se fundamenta no art. 37, § 5º, da Constituição Federal, no que tange ao ressarcimento do prejuízo, e no art. 205 da Lei 10.406/2002 (Código Civil) , no que se refere à pretensão punitiva.'
Assim sendo, entendo que não deve ser acolhida a preliminar suscitada pela entidade responsável.
Com relação à ex-presidente Ivanilde Soares Queiroz Almeida, restou caracterizada a sua revelia, após regular citação pela via postal (peças 28/29 e 32/33) , impondo-se o prosseguimento ao processo, para todos os efeitos, conforme prevê o art. 12, § 3º, da Lei nº 8.443/92.
	Ante o exposto, e em face da evidência, admitida pela própria entidade responsável, de que os recursos não foram utilizados na execução do objeto pactuado, mas ficaram retidos em sua conta bancária por decisão judicial, este representante do Ministério Público de Contas manifesta-se de acordo com a proposta formulada pela unidade técnica (peça 37, p. 7) , no sentido de que as contas das Faculdades Unidas do Norte de Minas Ltda. (Funorte) e de Ivanilde Soares Queiroz Almeida sejam julgadas irregulares, condenando-os, solidariamente, ao recolhimento do débito apurado e aplicando-lhes, individualmente, a multa prevista no art. 57 da Lei nº 8.443/92."
É o Relatório.

8.1. Ramon Goncalves Rocha (141215/OAB-MG) e outros, representando Faculdades Unidas do Norte de Minas - Funorte.

Subprocurador-Geral Paulo Soares Bugarin.

TOMADA DE CONTAS ESPECIAL. FUNDO NACIONAL DE SAÚDE. AQUISIÇÃO DE EQUIPAMENTOS PARA A IMPLANTAÇÃO DO CENTRO DE DIAGNÓSTICO POR IMAGEM DA FUNORTE. CITAÇÃO. OMISSÃO NA PRESTAÇÃO DE CONTAS E NÃO DEMONSTRAÇÃO DA BOA E REGULAR APLICAÇÃO DOS RECURSOS. REVELIA DE UM RESPONSÁVEL. REJEIÇÃO DA DEFESA DE OUTRO RESPONSÁVEL. CONTAS IRREGULARES. DÉBITO. MULTA.

TOMADA DE CONTAS ESPECIAL (TCE)

Secretaria de Controle Externo de Tomada de Contas Especial (SecexTCE).

Trago ao colegiado tomada de contas especial instaurada pelo Fundo Nacional de Saúde (FNS) em desfavor da Faculdades Unidas do Norte de Minas Ltda. (Funorte) e de Ivanilde Soares Queiroz Almeida, na condição de então presidente da entidade convenente, em razão de omissão ao dever de prestar contas quanto aos recursos repassados à Funorte por força do Convênio 1170/2009, Siconv 716912/2009, que teve por objeto a aquisição de equipamentos para a implantação do Centro de Diagnóstico por imagem da Funorte na cidade de Montes Claros/MG.
2.	Conforme disposto na Cláusula Terceira do mencionado convênio, foram previstos R$ 860.759,90 para a execução do objeto, que acabaram sendo repassados em parcela única, mediante a ordem bancária 2012OB827562 (UG/Gestão 257001/00001) , por meio de crédito em conta específica do Banco do Brasil (Agência 1479-6, conta corrente 31.507-9, cf. peça 5, p. 38) .
3.	A Secretaria Federal de Controle Interno (SFCI) certificou a irregularidade das contas (peça 1, p. 58-59) , acompanhado do parecer do dirigente do órgão de controle interno (peça 1, p. 60-61) , tendo o Ministro de Estado da Saúde registrado o conhecimento das conclusões daquele órgão de controle interno (peça 1, p. 64) . 
4.	No âmbito deste Tribunal, os responsáveis foram regularmente citados. Com relação à ex-presidente Ivanilde Soares Queiroz Almeida, restou caracterizada a sua revelia, após regular citação pela via postal (peças 28/29 e 32/33) , impondo-se o prosseguimento ao processo, para todos os efeitos, conforme prevê o art. 12, § 3º, da Lei nº 8.443/92.
5.	No mérito, acolho o posicionamento da SecexTCE, homologado pelo Ministério Público junto ao TCU, cujos fundamentos adoto como razões de decidir, sem prejuízo das considerações a seguir.
6.	Apesar de não refutar a autoria do fato nem a ocorrência do fato, a Funorte embasa sua defesa em duas linhas: a primeira, acerca da impossibilidade de atendimento do prazo de execução do convênio em virtude de bloqueios judiciais dos recursos em decorrência de ações judiciais contra ela ajuizados; e a segunda, na existência de prescrição da pretensão do TCU, considerando que o prazo para prestação de contas teria findado em 11/10/2013 e em virtude da aplicabilidade do prazo prescricional de cinco anos da Lei 9.873/1999.
7.	Quanto à primeira questão, não merece ser acolhida a defesa apresentada. A simples argumentação de que os recursos não foram utilizados na execução do objeto pactuado, pois ficaram retidos em sua conta bancária por decisão judicial, ou da tentativa de devolução dos recursos aos cofres públicos não é suficiente para elidir a grave irregularidade apontada. Caberia a Funorte, por ter recebido recursos públicos, cumprir o objeto conveniado ou restituir os valores ao erário.
8.	No tocante à possível prescrição, também não merece melhor sorte a defesa. Incorporo, para tanto, o posicionamento apresentado pelo MPjTCU à análise:
 
No que tange à prescrição da pretensão punitiva, a unidade técnica observou que o Tribunal aplica o entendimento firmado no Acórdão 1441/2016-TCU-Plenário, que estabeleceu o prazo de 10 anos previsto no Código Civil, contados da ocorrência do fato impugnado.
Neste caso concreto, não houve o transcurso do referido prazo decenal, mas de cerca de seis anos e dois meses, considerando como termo inicial da irregularidade a data de 12/10/2013, momento em que a entidade ficou inadimplente com a prestação de contas, e considerando que houve interrupção em 17/12/2019, quando foi autorizada a citação da entidade, em solidariedade com a ex-presidente (peça 25) .
Quanto à prescrição do débito, a Secex-TCE ressaltou o entendimento desta Corte acerca da sua imprescritibilidade, firmado no Acórdão 2709/2008-TCU-Plenário.
Sobre o assunto, cumpre registrar, por oportuno, que, mesmo tendo ciência do recente julgamento do RE 636886/AL pelo Supremo Tribunal Federal, entendo que ainda deve prevalecer o entendimento anteriormente firmado por esta Corte, pelas razões expostas no Voto condutor do Acórdão 5236/2020-TCU-Primeira Câmara, proferido pelo Ministro Benjamin Zymler, conforme trechos a seguir reproduzidos:
'11. Com efeito, consoante examinado pela unidade técnica, não é procedente a alegação preliminar de que teria ocorrido decadência ou prescrição, tanto do débito ora em discussão quanto da pretensão punitiva desta Corte de Contas. Verifico que os fatos geradores dos débitos têm data de origem em 8/10/2008 e 26/11/2008, ao passo que a citação foi determinada por meio do despacho do relator, oficializado em 21/1/2016, o que representa pouco mais de sete anos após a ocorrência dos fatos.
12. Enfatizo que estou aplicando a jurisprudência atual desta Corte de Contas sobre a matéria, consolidada na Súmula 282, para a prescrição do débito apurado e, no que tange à eventual aplicação de sanções, no incidente de uniformização de jurisprudência apreciado pelo Acórdão 1441/2016-TCU-Plenário, que adotou o prazo geral de prescrição indicado no art. 205 do Código Civil. Não desconheço que recentemente o Supremo Tribunal Federal, no âmbito do RE 636886/AL, fixou o seguinte enunciado para o Tema 899: 'É prescritível a pretensão de ressarcimento ao erário fundada em decisão de Tribunal de Contas'. Não obstante essa respeitável decisão, ainda pairam diversas dúvidas sobre a matéria, pois é possível a conclusão de que a deliberação não tratou da prescrição do processo de controle externo levado a cabo perante o Tribunal de Contas da União, mas sim da prescrição intercorrente ocorrida durante a fase de execução do acórdão condenatório do Tribunal.
 (...) 
16. Ainda que se interprete que a decisão do STF seja também aplicável à tramitação do processo de controle externo no âmbito do TCU, exsurgem outras diversas questões fundamentais para que esta Corte de Contas estabeleça novo tratamento acerca da prescrição do débito e da pretensão punitiva, em particular qual seria o dies a quo  (data de ocorrência do fato irregular ou data do seu conhecimento pelo TCU) e as hipóteses de interrupção da prescrição.
17. Diante de todas as dúvidas ainda existentes sobre a decisão do STF no âmbito do RE 636886, opto por aplicar ao caso em exame a jurisprudência do TCU então existente, que se fundamenta no art. 37, § 5º, da Constituição Federal, no que tange ao ressarcimento do prejuízo, e no art. 205 da Lei 10.406/2002 (Código Civil) , no que se refere à pretensão punitiva.'
Desse modo, considerando que não foram aportados documentos ou argumentos para elidir a irregularidade objeto de apuração desta TCE, e inexistindo elementos que permitam concluir pela boa e regular aplicação de parte dos recursos repassados, os responsáveis devam ter suas contas julgadas irregulares e condenados em débito, na forma apresentada pela unidade instrutiva, aplicando-lhes, individualmente, a multa prevista no art. 57 da Lei 8.442/1992.
	Ante todo o exposto, em linha com os pareceres da unidade técnica e do Ministério Público junto ao TCU, voto no sentido de que o Tribunal acolha a minuta de acórdão que ora submeto ao Colegiado.
TCU, Sala das Sessões Ministro Luciano Brandão Alves de Souza, em 26 de maio de 2020.
Ministro JOÃO AUGUSTO RIBEIRO NARDES 
Relator